最高法院刑事判決　　　　　　　　　　　　　　　八十七年度台上字第二二一四號
　　上　訴　人　甲○○
右上訴人因違反商業會計法等罪案件，不服台灣高等法院中華民國八十六年十月一日
第二審判決（八十六年度上訴字第二四七八號，起訴案號：台灣台北地方法院檢察署
八十五年度偵字第六○四七號、八十五年度偵緝字第三九七號），提起上訴，本院判
決如左：
    主  文
原判決撤銷，發回台灣高等法院。
    理  由
本件原判決認定上訴人甲○○曾有多次違反稅捐稽徵法前科，於民國七十七年間又因
誣告案件，經台灣高等法院判處有期徒刑六月，於七十八年四月二十四日易科罰金執
行完畢，猶不知悔改，竟基於逃漏稅捐之概括犯意，於八十一年四月間，冒用唐可祥
之名義在台北市○○○路○段七十一號三樓，設立「劉興行」商號，致使台北市政府
建設局該管公務員將此不實之事項記載於其所職掌之文書上，足生損害於台北市政府
對商號之管理及唐可祥本人。復基於概括犯意，明知「劉興行」於八十一年五月間並
未向挺松貿易有限公司等五家公司進貨，竟為逃漏營業稅，連續自挺松貿易有限公司
等五家公司取得業務上登載不實之統一發票十五張，金額為新台幣（下同）一千六百
九十五萬三千五百五十六元，稅額為八十四萬七千六百七十八元，持向台北市稅捐稽
徵處申報扣抵進項稅，以不正當之方法逃漏營業稅計八十四萬七千六百七十八元（統
一發票之日期、號碼、金額、逃漏稅額及開立公司均詳如原判決附表一所示）。上訴
人復明知「劉興行」並無銷貨予禾康企業有限公司等八家公司之事實，猶基於幫助他
人逃漏稅捐之概括犯意，於八十一年五月間至八十一年七月間止，先後以明知為不實
之事項而填製會計憑證即統一發票七十五張，並持交予禾康企業有限公司等八家公司
，作為進貨憑證，禾康企業有限公司等並持以申報扣抵營業稅，開列之統一發票之金
額共計為四千四百十二萬九千八百八十三元，逃漏稅捐總額為二百二十萬六千四百九
十元，幫助該等公司以不正當方法逃漏稅捐（統一發票之日期、號碼、金額、逃漏稅
額及收受公司均詳如原判決附表二所示）。上訴人復任高雄市○○街一五二巷七之二
號祥翰工程行之實際負責人，基於同前之概括犯意，明知祥翰工程行於八十二年三月
間至八十二年十二月間止並未向緯富企業社等七家公司進貨，竟為逃漏營業稅，連續
自緯富企業社等七家公司取得業務上登載不實之統一發票四十三張，金額為三千二百
九十一萬三千三百二十八元，稅額為六十四萬六千一百六十七元，持向高雄市稅捐稽
徵處申報扣抵進項稅，以不正當之方法逃漏營業稅計六十四萬六千一百六十七元（統
一發票之日期、號碼、金額、逃漏稅額及開立公司均詳如原判決附表三所示）。上訴
人復明知祥翰工程行並無銷貨予樹立營造廠有限公司等十五家公司之事實，猶基於幫
助他人逃漏稅捐之概括犯意，於八十二年七月間至八十三年一月間止，先後以明知為
不實之事項而填製會計憑證即統一發票六十三張，並持交予樹立營造廠有限公司等十
五家公司，作為進貨憑證，樹立營造廠有限公司等公司並持以申報扣抵營業稅，開列
之統一發票之金額共計為三千七百二十五萬八千二百八十五元，逃漏稅捐總額為一百
八十六萬二千九百十七元，幫助該等公司以不正當方法逃漏稅捐（統一發票之日期、
號碼、金額、逃漏稅額及收受公司均詳如原判決附表四所示）。上訴人復於八十二年
十月間，利用「鍾禮賓」之身分證在台北縣板橋市○○路八十一號五樓設立可宏工程
有限公司（下稱可宏公司），並擔任可宏公司之實際負責人，基於同前之概括犯意，
明知可宏公司於八十二年十二月間至八十三年九月間止並未向祥翰工程行等十九家公
司進貨，竟為逃漏營業稅，連續自祥翰工程行等十九家公司取得業務上登載不實之統
一發票一百十三張，金額為六千八百七十萬九千二百九十三元，稅額為三百四十三萬
五千四百七十一元，持向台北縣稅捐稽徵處申報扣抵進項稅，以不正當之方法逃漏營
業稅計三百四十三萬五千四百七十一元（統一發票之日期、號碼、金額、逃漏稅額及
開立公司均詳如原判決附表五所示）。上訴人復明知可宏公司並無銷貨予樹立營造廠
有限公司等三十家公司之事實，猶基於幫助他人逃漏稅捐之概括犯意，於八十二年十
一月間至八十三年九月間止，先後以明知為不實之事項而填製會計憑證即統一發票二
百五十六張，並持交予樹立營造廠有限公司等三十家公司，作為進貨憑證，樹立營造
廠有限公司等並持以申報扣抵營業稅，開列之統一發票之金額共計為八千七百五十三
萬一千五百七十八元，逃漏稅捐總額為四百三十三萬三千七百七十三元，幫助該等公
司以不正當方法逃漏稅捐（統一發票之日期、號碼、金額、逃漏稅額及收受公司均詳
如原判決附表六所示）。上訴人復於八十二年十二月間，冒用丁毓禧之名義，在台北
市○○路○段九十八號四樓之五設立「信彰企業社」，致台北市政府建設局之該管公
務員將此不實之事項登載於其所職掌之文書上，足生損害於台北市政府對商號之管理
及丁毓禧本人，上訴人復基於同前之概括犯意，明知信彰企業社於八十三年九月間至
八十三年十一月間止並未向可立錩實業有限公司、維生建材五金行進貨，竟為逃漏營
業稅，連續自可立錩實業有限公司、維生建材五金行取得業務上登載不實之統一發票
三十一張，金額為二千一百三十六萬元，稅額為一百零六萬八千元，持向台北市稅捐
稽徵處申報扣抵進項稅，以不正當之方法逃漏營業稅計一百零六萬八千元（統一發票
之日期、號碼、金額、逃漏稅額及開立公司均詳如原判決附表七所示）。上訴人復明
知信彰企業社並無銷貨予樹立營造廠有限公司等十家公司之事實，猶基於幫助他人逃
漏稅捐之概括犯意，於八十三年九月間至八十三年十一月間止，先後以明知為不實之
事項而填製會計憑證即統一發票五十六張，並持交予樹立營造廠有限公司等十家公司
，作為進貨憑證，樹立營造廠有限公司等並持以申報扣抵營業稅，開列之統一發票之
金額共計為一千七百十六萬七千八百三十二元，逃漏稅捐總額為八十五萬八千三百九
十四元，幫助該等公司以不正當方法逃漏稅捐（統一發票之日期、號碼、金額、逃漏
稅額及收受公司均詳如原判決附表八所示）。上訴人復與朱志明基於共同之犯意聯絡
，借用朱志明之名義在台北市○○○路○段三十四號八樓之二開設「卓約有限公司」
（下稱卓約公司）及在台北市○○○路一○一號六樓開設「黃順貿易開發有限公司」
（下稱黃順公司），上訴人與朱志明並共同基於逃漏稅捐之概括犯意，明知卓約公司
、黃順公司於八十三年十一月間至八十四年一月間並未向虛設行號之可立錩實業有限
公司及維生建材五金行進貨，竟為逃漏營業稅，連續自可立錩實業有限公司及維生建
材五金行取得業務上登載不實之統一發票二十七張及十六張，金額分別為二千三百五
十二萬六千三百五十五元、九百八十一萬四千五百元，稅額為一百七十四萬三千八百
十八元、四十九萬七百二十五元，持向台北市稅捐稽徵處申報扣抵進項稅，分別以不
正當之方法逃漏營業稅計一百七十四萬三千八百十八元、四十九萬七百二十五元（統
一發票之日期、號碼、金額、逃漏稅額及開立公司均詳如原判決附表九所示）。上訴
人與朱志明復明知卓約公司、黃順公司並無銷貨予台寧特企業股份有限公司、樹立營
造廠有限公司等三十一家公司之事實，猶共同基於幫助他人逃漏稅捐之概括犯意，於
八十三年十二月間至八十四年五月三十日止，先後分別以明知為不實之事項而填製會
計憑證即統一發票八十一張、十二張，並持交予台寧特企業股份有限公司等三十一家
公司，作為進貨憑證，台寧特企業股份有限公司等並持以申報扣抵營業稅，卓約公司
開列之統一發票之金額共計為三千六百五十二萬五千五百二十九元，黃順公司開列之
金額共計為五百七十二萬三千一百四十七元，逃漏稅捐總額分別為一百八十二萬八千
二百零二元、二十八萬六千一百五十七元，幫助該等公司以不正當方法逃漏稅捐（統
一發票之日期、號碼、金額、逃漏稅額及收受公司均詳如原判決附表十所示）等情，
因而撤銷第一審關於上訴人違反商業會計法部分之判決，改判論處上訴人共同連續以
明知為不實之事項而填製會計憑證罪刑（累犯）；另維持第一審關於論處上訴人公司
負責人為納稅義務人，共同連續以不正當方法逃漏稅捐罪刑（累犯）部分之判決，駁
回上訴人此部分在第二審之上訴，固非無見。
惟查(一)、科刑判決書記載之犯罪事實，為論罪科刑適用法律之基礎，故凡於適用法令
有關之事項，必須詳加認定，明確記載，然後於理由內明犯罪事實所憑之證據及其
認定之理由，使事實與理由互相一致，方為合法。而修正前商業會計法第六十六條第
一款之罪，必商業負責人，主辦及經辦會計人員有該法條第一款所列情事者，始能成
立。而其所稱之商業負責人，依修正前同法第四條之規定，除經理人或清算人外，並
指(1)公司之行為董事，行為監察人或執行業務之股東。(2)合夥組織之執行業務合夥人
。(3)獨資商業之商業主或其法定代理人。故犯修正前商業會計法第六十六條第一款之
罪者，行為人是否具有上開身分，自應於事實欄詳加記載認定，並於理由說明其所憑
之證據，始為合法。原判決關於上訴人明知「劉興行」、「祥翰工程行」、「可宏公
司」、「信彰企業社」、「卓約公司」、「黃順公司」分別並無銷貨與原判決附表二
、四、六、八、十所示各公司之事實，猶基於幫助他人逃漏稅捐之概括犯意，先後以
明知為不實之事項而填製會計憑證，即如原判決附表二、四、六、八、十所示之統一
發票，持交上開公司作為進貨憑證，幫助各該公司以不正當方法逃漏稅捐部分，論處
上訴人牽連犯修正前商業會計法第六十六條第一款之罪，然其事實欄僅記載上訴人冒
用唐可祥之名義設立「劉興行」商號，擔任「祥翰工程行」之實際負責人，利用鍾禮
賓之身分證設立「可宏工程有限公司」，並擔任該公司之實際負責人，冒用丁毓禧之
名義設立「信彰企業社」，與朱志明基於共同之犯意聯絡，借用朱志明之名義開設「
卓約有限公司」、「黃順貿易開發有限公司」等情，對於上訴人在各該公司行號之身
分如何，是否屬於修正前商業會計法所稱之商業負責人，未詳加記載認定，已難資為
適用法律之依據。且其判決主文之罪名僅記載上訴人「共同連續以明知為不實之事項
而填製會計憑證」，未將上訴人為「商業負責人」之意旨於主文中宣示，亦難謂為適
法。又原判決關於上訴人冒用唐可祥名義設立「劉興行」商號，致使台北市政府建設
局該管公務員將此不實之事項登載於其所職掌之文書上，及冒用丁毓禧之名義設立「
信彰企業社」，致台北市政府建設局之該管公務員將此不實之事項登載於其所職掌之
文書上部分，論以牽連犯刑法第二百十四條使公務員登載不實公文書罪。但上開事實
對於上訴人究竟以何不實之事項及使公務員登載於何項公文書，均未詳加記載認定，
遽論以上開之罪，亦有可議。(二)、稅捐稽徵法第四十七條第一款之規定，係將納稅義
務人之公司責任，基於刑事政策之考慮，於其應處徒刑範圍內，轉嫁於公司之負責人
，故此情形而受罰之公司負責人，乃屬於「代罰」之性質，其既非逃漏稅捐之納稅義
務人，當無所謂基於概括犯意逃漏稅捐，亦無所謂與他人有逃漏稅捐之犯意聯絡及行
為分擔之可言。又刑法第五十五條所謂之牽連犯，必須二個以上之行為有方法與結果
之關係，始足構成，亦即必須以犯一罪之方法行為犯他罪，或以犯一罪之結果行為犯
他罪，方得成立牽連關係。公司負責人既非逃漏稅捐之納稅義務人，其僅係代罰而已
，公司以不正當方法逃漏稅捐，縱由該公司負責人或其他有權代表公司之自然人代表
公司為之，究非屬公司負責人本身之犯罪行為，自與該公司負責人之其他犯罪行為間
，無方法結果之牽連關係可言。而公司為法人，既不具有犯罪能力，自無犯意，其於
稅捐稽徵法充其量係受罰主體，尤無所謂概括犯意與犯意聯絡之存在，故公司以不正
當方法逃漏稅捐，當不可能成立連續犯與共犯，該公司負責人因而代罰，亦不應成立
連續犯與共犯，公司逃漏稅捐多次，其負責人應成立多次罪刑，併合處罰之。此與銀
行法第一百二十五條第二項之規定，因係處罰法人之「行為負責人」，故有刑法第二
十八條共同正犯之適用，二者情形有別，不容混淆。原判決事實欄既記載上訴人係「
可宏公司」之負責人，及借用朱志明之名義開設「卓約公司」、「黃順公司」，而上
訴人係持虛設行號之不實統一發票，作為各該公司之進貨憑證，以不正當方法逃漏稅
捐，則關於此部分，其逃漏稅捐者，是否係「可宏公司」、「卓約公司」、「黃順公
司」，上訴人違反稅捐稽徵法部分，其受罰是否僅係代罰性質，即非無疑義而待究明
。乃原審就此未詳加調查釐清，竟論以共同正犯及連續犯，復認與其所犯刑法第二百
十六條、第二百十五條之行使業務上登載不實文書罪間，有方法結果之牽連關係，而
維持第一審諭知「上訴人公司負責人為納稅義務人，共同連續以不正當方法逃漏稅捐
」罪刑之判決，其適用法則亦有可議。上訴意旨指摘原判決不當，尚非無理由，應認
有撤銷發回之原因。
據上論結，應依刑事訴訟法第三百九十七條、第四百零一條，判決如主文。
中      華      民      國    八十七    年      六      月    二十五    日
                              最高法院刑事第七庭
                                  審判長法官  董  明  霈
                                        法官  丁  錦  清
                                        法官  賴  忠  星
                                        法官  林  茂  雄
                                        法官  王  居  財
      右正本證明與原本無異
                                              書  記  官
中      華      民      國    八十七    年      七      月      二      日
